ACORDAO-COMPLETO-2532657

ACÓRDÃO 302/2023 ATA 2/2023 - SEGUNDA CÂMARA

VISTOS, relatados e discutidos os embargos de declaração opostos por Sergio Martins de Souza em face do Acórdão 936/2022-TCU-Segunda Câmara,
ACORDAM os Ministros do Tribunal de Contas da União, reunidos em Sessão da Segunda Câmara, ante as razões expostas pelo Relator, e com fundamento nos arts. 32, inciso II, e 34 da Lei 8.443/1992, em:
9.1. conhecer dos embargos de declaração e, no mérito, rejeitá-los;
9.2. dar ciência desta deliberação ao Tribunal Regional do Trabalho da 15ª Região - Campinas/SP e ao embargante.

Embargos de declaração opostos acórdão, por meio do qual este Tribunal, em processo de aposentadoria, julgou parcialmente procedente o pedido de reexame interposto pelo interessado, para tornar sem efeito o subitem 9.3.1 do Acórdão 8.133/2021-TCU-2ª Câmara, que havia considerado ilegal o ato de aposentadoria.

Segunda Câmara

Tribunal Regional do Trabalho da 15ª Região - Campinas/SP.

3. Interessados/Responsáveis/Recorrentes:
3.1. Interessados: Ana Maria Suyama (XXX.242.818-XX); Maria Auxiliadora Ortiz Winkel (XXX.994.068-XX); e Sergio Martins de Souza (XXX.094.218-XX).
3.2. Embargante: Sergio Martins de Souza (XXX.094.218-XX).

13.1. Ministros presentes: Vital do Rêgo (Presidente), Augusto Nardes (Relator), Aroldo Cedraz e Antonio Anastasia.
13.2. Ministro-Substituto presente: Marcos Bemquerer Costa.

AUGUSTO NARDES

Ministro Augusto Nardes.

Trata-se de embargos de declaração apresentados por Sergio Martins de Souza contra o Acórdão 936/2022-TCU-Segunda Câmara, de minha relatoria, por meio do qual este Tribunal, em processo de aposentadoria, julgou parcialmente procedente o pedido de reexame interposto pelo interessado, para tornar sem efeito o subitem 9.3.1 do Acórdão 8133/2021-TCU-Segunda Câmara, que havia considerado ilegal seu ato de aposentadoria.
2.	Em seus embargos, o recorrente apresenta uma síntese dos fatos, alegando contradição no Acórdão 936/2022-TCU-Segunda Câmara, "haja vista que ao determinar a não absorção de parcelas de VPNI, pois o servidor estava coberto por decisão transitada em julgado, resolveu julgar ilegal o seu ato de aposentadoria e negar o registro dela".
3.	Na sequência, os embargos discorrem sobre sua tempestividade e cabimento, para, então, discorrer sobre o mérito recursal. Nesse ponto, alega novamente contradição no caso concreto e possibilidade do registro com ressalvas. Entende o embargante que, "ao modular os efeitos da decisão de mérito no RE 638.115/CE (acórdão anexo) , (...) a Suprema Corte abriu uma exceção à ilegalidade da incorporação analisada. Ou seja, naquele ponto, específico, criou situação em que a percepção de valores, relativas a períodos após abril de 1998, se tornou legal". Seguem os embargos contestando a solução do acórdão recorrido, que deveria ter seguido, pelo seu entendimento, o Acórdão 589/2005-TCU-Plenário. Em resumo, destaca que "esta própria Corte de Contas, em caso análogo, já determinou se considerar legal por relação, atos de aposentadoria que contivessem pareceres divergentes e/ou com proposta de ilegalidade".
4.	Em suas considerações derradeiras, o embargante requer que seja sanada a alegada contradição, atribuindo-se efeitos infringentes aos embargos para reformar o Acórdão 936/2022 e julgar legal/homologar a aposentadoria de Sérgio Martins de Souza, ressalvando-se a parcela VPNI-Quintos concedida no período entre abril de 1998 e setembro de 2001, coberta pelo trânsito em julgado da ação 2004.34.00.048565-0.
	É o relatório.

Rudi Meira Cassel (22256/OAB-DF).

Procurador Sergio Ricardo Costa Caribé.

PESSOAL. APOSENTADORIA. PARCELA QUINTOS CONCEDIDA DE FORMA IRREGULAR. ILEGALIDADE. NEGATIVA DE REGISTRO. PEDIDO DE REEXAME PARCIALMENTE PROVIDO. EMBARGOS DE DECLARAÇÃO. INEXISTÊNCIA DA CONTRADIÇÃO ALEGADA. TENTATIVA DE DISCUSSÃO DO MÉRITO. REJEIÇÃO.

APOSENTADORIA (APOS)

não atuou.

Trago a exame deste Colegiado, embargos de declaração opostos por Sergio Martins de Souza em face do Acórdão 936/2022-TCU-Segunda Câmara, de minha relatoria, por meio do qual este Tribunal, em processo de aposentadoria, julgou parcialmente procedente o pedido de reexame interposto pelo interessado, para tornar sem efeito o subitem 9.3.1 do Acórdão 8133/2021-TCU-Segunda Câmara, que havia considerado ilegal seu ato de aposentadoria.
2.	A aposentadoria foi julgada ilegal devido à inclusão irregular nos proventos de parcelas decorrentes da incorporação de quintos ou décimos de funções comissionadas exercidas após 8/4/1998, além dos limites previstos nos arts. 3º e 5º da Lei 9.624/1998.
3.	O Acórdão 936/2022-TCU-Segunda Câmara, de minha relatoria, deu provimento parcial ao pedido de reexame, considerando que o inativo fez prova inequívoca de que a incorporação dos quintos referentes ao período entre 08/04/1998 e 04/09/2001 teve por base decisão judicial transitada em julgado.
4.	Neste momento processual o embargante alega, basicamente, que a decisão proferida se manifestou de forma contraditória, por ter reconhecido que a vantagem de quintos possui amparo em decisão judicial transitada em julgado e, ao mesmo tempo, ter considerado o ato ilegal.
5.	Antes de adentrar no mérito da alegação de contradição apresentada nos embargos, devo observar que a natureza peculiar dessa espécie recursal restringe o seu alcance à mera correção de obscuridade, omissão ou contradição da deliberação recorrida, a fim de esclarecer, interpretar ou completar o pronunciamento anteriormente emitido, em benefício da sua melhor compreensão ou inteireza (v.g.: Acórdão 434/2018-TCU-Plenário, entre outros) .
6.	A doutrina atualizada, bem representada pela inteligência de Vicente Greco Filho, define esses vícios da deliberação nos seguintes termos:
" (...) obscuridade: defeito consistente na difícil compreensão do texto da sentença e pode decorrer de simples defeito redacional ou mesmo de má formulação de conceitos, havendo obscuridade quando a sentença está incompreensível no comando que impõe e na manifestação de conhecimento e vontade do juiz.
contradição: afirmação conflitante, quer na fundamentação, quer entre a fundamentação e a conclusão, sendo que, nesses casos, a correção da sentença, em princípio, não levaria a uma verdadeira modificação da sentença, mas apenas a um esclarecimento de seu conteúdo.
omissão: caso em que a sentença é complementar, passando a resolver questão não solucionada, ganhando substância, portanto, sendo que as questões que devem ser resolvidas pelo juiz são todas as relevantes postas pelas partes para a solução do litígio, bem como as questões de ordem pública que o juiz deve resolver de ofício, como, por exemplo, a coisa julgada."
 (in Direito Processual Civil Brasileiro 11ª edição, 2º Volume, Editora Saraiva, p. 259/260) .
7.	No mesmo sentido a jurisprudência dos tribunais pátrios, da qual reproduzo mais uma vez excerto do voto condutor da deliberação transcrita a seguir, do egrégio STJ, a rememorar que os declaratórios:
" (...) objetivam expungir da decisão embargada, o vício da omissão, entendida como aquela advinda do próprio julgado e prejudicial à compreensão de causa, e não aquela que entenda o embargante, ainda mais como meio transverso a impugnar os fundamentos da decisão recorrida." (STJ, EDcl REsp 351490, DJ 23/09/2002) .
8.	Pelas definições apresentadas nos itens anteriores, entendo que não se observa a alegada contradição suscitada pelo embargante, mas uma maneira transversa de se rediscutir o mérito da decisão combatida, o que não é cabível pela via estreita dos embargos. Por essa razão, estes embargos devem ser rejeitados, sem prejuízo de se prestar os seguintes esclarecimentos ao recorrente.
9.	Quanto à legalidade do ato, conforme esclarecido no voto condutor da decisão ora embargada, ainda que haja a comprovação de decisão judicial favorável ao embargante junto ao órgão de origem, com a consequente continuidade do pagamentos das parcelas referentes aos quintos, tendo em vista decisão judicial transitada em julgado, permanece o julgamento pela ilegalidade, uma vez que a comprovação do trânsito em julgado, por si só, não possui o condão de alterar o julgamento pela ilegalidade do ato de aposentadoria pela Corte de Contas. Ressalte-se que o STF deixou assente que a incorporação de quintos, no período de 8/4/1998 até 4/9/2001, ofende o princípio da legalidade, nos termos da tese firmada em sede de repercussão geral, Tema 395. 
	Ante o exposto, voto no sentido de que o Tribunal adote o acórdão que ora submeto à deliberação deste Colegiado.
	TCU, Sala das Sessões Ministro Luciano Brandão Alves de Souza, em 7 de fevereiro de 2023.
Ministro JOÃO AUGUSTO RIBEIRO NARDES 
Relator